【裁判字號】    89,上訴,2132
【裁判日期】    890725
【裁判案由】    偽造文書
【裁判全文】
臺灣高等法院刑事判決                八十九年度上訴字第二一三二號
    上  訴  人
    即  自訴人  甲○○
    被      告  乙○○
右上訴人因被告偽造文書案件，不服台灣台北地方法院八十九年度自字第一八號，中
華民國八十九年四月十二日第一審判決，提起上訴，本院判決如左：
    主  文
上訴駁回。
    理  由
一、自訴意旨略以：自訴人甲○○於民國（下同）八十二年八月十六日退伍，八十三
    年任職台北市政府捷運局至今，自訴人原住台北市○○街三巷二號二樓，八十五
    年二月遷居台北市○○街二八四巷四三之一號二樓，至八十六年三月間再遷回台
    北市○○街三巷二號二樓與父母同住，均依規定向戶政機關辦理登記，在戶籍上
    並有明確記載自訴人任職捷運局，絕無居住處所遷移無故不依規定申報之情事，
    自訴人退伍後即為後備軍人，在中正區報到時，登記母親董楊月燕為召集通報人
    ，有中正區後備軍人報到列管通報表可稽，遷移戶籍時，中正區公所兵役課即將
    後備軍人異動遷出通報單附送自訴人之兵籍資料移轉至信義區公所兵役課列管，
    此時自訴人又依規定填報里長為召集通報人，有信義區公所兵役課受理後備軍人
    異動遷入查註單可稽，被告乙○○於後備軍人行方不明查報單上查報：「甲○○
    於八十五年五月三十日起迄未在戶籍地居住，亦未按規定申報遷出，行方不明，
    追尋無著，核其行為，顯已構成妨害兵役之罪嫌」，惟據被告所提出之行方不明
    查報單證明人三人，均經原審分別傳訊到庭作證，其中證明人之一台北市信義區
    戶政事務所戶籍員廖英麗之證詞：「我們未實際查訪，且與我們職掌事項無關」
    ；證明人之二里長許溪圳謂：「（是否有處理八十五年十一月二十五日教育召集
    令送達之事？）無，因我未到現場看過，警員也未找我」；及證明人之三鄰長陳
    慶和謂：「我只證明我有與警員同去查訪，我不能證明他（自訴人）是否未居住
    在該處，我未看到他（詹員）留下查訪通知」。足證該查報單上三位證明人均不
    能證明自訴人是否未居住於戶籍所在地，且依證明人廖英麗之證詞，查察戶口乃
    警員之職責，其等僅依警員告知會章而已（里長係他人代蓋章），而其等竟被被
    告列為查察戶口之證明人，豈無謬誤？由上述證明人之證詞，顯見被告所報不實
    ，而被告竟謊報自訴人行方不明，追尋無著，顯係其職務上所掌之公文書為不實
    之登載，自訴人服兵役一年十月，表現良好，光榮退伍，返鄉從事公職，兢兢業
    業，均無不良紀錄，絕無逃避區區數日教育召集之理，自訴人未收到教育召集令
    ，實因被告未盡送達之責，復未對召集通報人為確實之查核聯繫之故，自訴人確
    無逃避兵役之意圖，因認被告涉犯刑法第二百十三條之偽造文書罪嫌云云。
二、按犯罪事實應依證據認定之，無證據不得推定其犯罪事實。又不能證明被告犯罪
    者，應諭知無罪之判決，刑事訴訟法第一百五十四條、第三百零一條第一項分別
    定有明文。再刑法第二百十三條公務員不實登載公文書罪之成立，除客觀上公務
    員在其職務上所掌公文書，有為虛偽不實之登載行為，足生損害於公眾或他人外
    ，其在主觀上須明知為不實。所謂明知係指直接之故意而言（參看最高法院六十
    九年度台上字第五九五號判例）。
三、訊據被告乙○○固坦承前開台北市團管區列管後備軍人行方不明遷出未報移送法
    辦年籍表為其所填載，惟堅詞否認有何偽造文書之犯行，辯稱：伊在八十五年五
    月送後備軍人考核表時即找不到自訴人，收到教育召集令後再去送達，敲門後無
    人應門，向鄰居查詢，經鄰居告知該戶無人住居，在門首貼通知後，又會同鄰長
    去查，確認是無人居住，伊也曾試圖用電話聯絡亦未果，並無登載不實公文書等
    語。經查：
（一）自訴人甲○○於八十五年二月十五日遷居台北市○○區○○里○○街二八四巷
      四十三之一號二樓，至八十六年三月二十五日遷回台北市○○區○○里○○街
      三巷二號二樓，有戶籍謄本附卷可稽（見原審卷第七頁），是自訴人自八十五
      年二月十五日起至八十六年三月二十五日期間係設籍於台北市○○區○○里○
      ○街二八四巷四十三之一號二樓；而台北市團管區所發應送達自訴人甲○○之
      教育召集令係指定應召集人即自訴人應於八十五年十一月二十五日報到，是被
      告乙○○收受自訴人之教育召集令後應向自訴人當時之設籍地址即台北市○○
      街二八四巷四十三之一號二樓送達應無疑義。
（二）次查，證人陳慶和即台北市信義區雙和里之鄰長於原審證稱：我有看過教育召
      集令，警員有向吳興街二八四巷四十三之一號送達，警員有來找我會同到該址
      ，在現場有按鈴，但按之後等很久均無人回應，當天警員確有張貼通知於門上
      ，當時教育召集令並未到期等語（見原審卷第四十九頁反面、第五十頁）；證
      人林麗玲於原審證稱：伊於八十四年即住在台北市○○街住處，與自訴人那戶
      是對門，伊有見到警員向該戶送達兵單，因警員曾來按鈴問伊對面的住戶，伊
      告以對門無人住，那戶在八十四年初時，有見到有人住，沒多久就搬走了，房
      客搬走後即空在那，那段時間燈也都沒有亮，後來是侯先生他們搬來住，伊未
      曾見過自訴人甲○○，該戶都沒人出入，也沒見到鞋子，是伊告訴警察那戶沒
      人住等語（見原審卷第五十一頁反面、第五十二頁）；依據證人陳慶和、林麗
      玲前開證言，足認被告乙○○於收受自訴人甲○○之教育召集令後確有至自訴
      人之設籍處查訪並送達召集令，因自訴人設籍處無人應門而無法送達。被告既
      已會同鄰長實地察訪，確實未遇自訴人，並據該址鄰居告稱該處無人居住，據
      此做為登載之依據，自難認被告在公文書上記載「行方不明」，即認其有明知
      為不實之事項而登載於職務上所掌文書之故意。
（三）再查，依據自訴人所提前開吳興街二八四巷四十三之一號二樓電費及水費繳費
      收據，電費部分八十五年二月份之本月及上次抄表指數分別為一五七四七、一
      五七四六，用電指數為一；八十五年四月份之抄表指數均為一五七四七，指數
      為零；八十五年六月份抄表指數亦均為一五七四七，指數亦為零；八十五年八
      月份抄表指數分別為一五七四八、一五七四七，指數為一；八十五年十月份抄
      表指數均為一五七四八，指數為零；八十五年十二月份抄表指數分別為一五七
      五二、一五七四八，指數為四；水費部分八十五年三至四月指針為一四一八（
      度），用水量四十，八十五年五至六月指針仍為一四一八（度），用水量六，
      八十五年七至八月指針為一四二一（度），用水量為三，八十五年九至十月指
      針仍為一四二一，用水量為零，八十五年十一月至十二月指針仍為一四二一（
      度），用水量為一，有自訴人檢附之繳費收據可憑（見原審卷第二十頁至二十
      六頁），是自訴人雖有繳納水電費，惟依前開抄表指數及用水用電指數，甚且
      有指數為零之情形，足認自訴人於八十五年二月至八十五年十二月間未住居於
      該處；另參以證人高清標於原審證稱：伊負責收吳興街二八四巷大樓的電梯維
      修費，於八十四年或八十五年間自訴人那戶於房客搬走後，有一段時間是空屋
      ，伊那時去找住戶，但是房客已搬走是空屋，伊有到自訴人那戶去看過，在空
      屋期間，那戶的燈在晚上都沒亮，伊白天晚上都有去過，伊亦未從自訴人甲○
      ○那裡收過費用等語（見原審卷第五十頁反面、第五十一頁）；證人侯學成於
      原審證稱：伊於八十六年五月底搬至吳興街二八四巷四十三之一號二樓（按即
      自訴人前設籍處），看房子是八十六年一月下旬，看房子時那裡面是空房子，
      只有一張凳子，無任何其他東西等語（見原審卷第五十二頁反面）；是自訴人
      陳稱伊於設籍期間均有住在設籍處等情，顯難採信；被告因查訪結果無人住居
      自訴人設籍處而登載自訴人未在戶籍地居住，亦未按規定申報遷出，自無何不
      實之可言。
（四）、自訴人雖指陳前開行方不明遷出未報年籍表上之證明人之一廖英麗曾證稱未
        實地查訪，證人即雙和里里長許溪圳證稱未到現場，警員未找過伊等情；惟
        查，依據前開行方不明遷出未報年籍表表格格式，證明人廖英麗之證明重點
        是證明自訴人未申報戶籍遷出，而自訴人於八十五年十一月間仍設籍在吳興
        街址，未自該址遷移戶籍，自與事實相符；另依後備軍人管理規則第十四條
        第一項及兵役施行法第五十五條之規定，因自訴人所設籍之吳興街址僅自訴
        人一人，且在該區無親友，應以里長為召集通報人，本件自訴人於信義區之
        召集通報人里長許溪圳雖未到現場查訪，惟據其於臺灣臺北地方法院八十七
        年聲再字第九號案調查時證稱：年籍表上之章可能是鄰長幫我蓋的，若我不
        在有急件，我將章放在鄰里辦公室有急件可拿出來用等語（見原審卷第十五
        頁正反面）。是被告乙○○攜同里長之代理人即雙和里鄰長陳慶和到自訴人
        住居處查訪，堪認已盡其應通知召集通報人之義務，至自訴人指陳被告未至
        其服務之捷運局實地查訪或正式行文查證，尚非有據，況被告確有實地查訪
        自訴人之設籍址已如前述，仍難認被告有明知而故為不實之登載之犯行。綜
        前所述，被告所為與刑法第二百十三條之構成要件尚有未合。此外，復查無
        其他積極之證據，足認被告確有公員務故為不實登載之情事，本件不能證明
        被告犯罪，原審對被告為無罪之諭知，經核並無不合。
四、自訴人提起上訴略謂，被告違反依兵役法施行法第五十七條訂定之召集規則第八
    條第一項第五款、第十條第四項、第六項、第十四條之規定，未查明自訴人之原
    召集通報人即自訴人之母董楊月燕，向董楊月燕查詢送達；亦未行文向自訴人任
    職之台北市捷運局查詢，亦未會同各單位繼續追查送達，即擅自填寫「行方不明
    」之「查報單」，指摘原判決諭知被告無罪係屬不當云云。惟按刑法第二百十三
    條之公務員登載不實文書罪，須以故意為要件，自訴人於八十五年五月三十日起
    迄未在戶籍地居住，亦未按規定申報遷出，前已敘明，被告至自訴人之戶籍地送
    達召集令，無法送達，詢之自訴人之鄰居、鄰長亦均稱自訴人未住居該址，乃在
    後備軍人行方不明查報單上記載：「甲○○於八十五年五月三十日起迄未在戶籍
    地居住，亦未按規定申報遷出，行方不明，追尋無著，核其行為，顯已構成妨害
    兵役之罪嫌」，並無何公務員明知不實事項登載於公文書之情事，至於被告未再
    查訪自訴人之母及自訴人之任職單位，以利送達召集令，此要係被告是否工作懈
    怠之問題，但不能因此科被告以刑責，自訴人之上訴，核無理由，應予駁回。據
    上論斷，應依刑事訴訟法第三百六十八條，判決如主文。
中    華    民    國    八十九    年      七        月       二十五     日
                          臺灣高等法院刑事第二十二庭
                              審判長法  官  林  明  俊
                                    法  官  黃  賽  月
                                    法  官  邱  同  印
右正本證明與原本無異。
如不服本判決應於收受送達後十日內向本院提出上訴書狀，其未敘述上訴之理由者並
得於提起上訴後十日內向本院補提理由書（均須按他造當事人之人數附繕本）。
                                    書記官  蕭  進  忠
中    華    民    國    八十九    年      七        月       二十七     日


司法院資訊處製作；財團法人民間司法改革基金會備份。
